臺灣桃園地方法院民事判決　　　　　　　96年度簡上字第24號
上　訴　人　甲○○
訴訟代理人　紀亙彥律師
　　　　　　鈕則慧律師
被　上訴人　行政院農業委員會林務局新竹林區管理處
法定代理人　乙○○
訴訟代理人　蕭萬龍律師
複　代理人　張百欣律師
上列當事人間請求拆屋還地事件，上訴人對於民國95年11月3 日
本院桃園簡易庭94年度桃簡字第1113號第一審判決提起上訴，經
本院於96年5 月17日言詞辯論終結，判決如下：
    主  文
上訴駁回。
第二審訴訟費用由上訴人負擔。
    事實及理由。
一、本件被上訴人起訴主張：其為國有桃園縣復興鄉○○○段第
    42地號土地之管理者，即行政院農業委員會林務局之直屬機
    構，具有單獨編制、可獨立對外行文、有法律行為之能力，
    非僅為內部單位，自得代表國家機關主張所有權人之權利，
    而有訴訟法上之當事人能力。上訴人曾於民國69年10月31日
    與被上訴人之前身台灣省政府農林廳林務局竹東林區管理處
    （該管理處於78年7 月1 日改制為台灣省政府林務局新竹林
    區管理處，嗣於88年7 月1 日改隸為行政院農業委員會林務
    局新竹林區管理處）簽立「租約編號竹溪五二三號國有森林
    用地出租造林契約書」（下稱系爭租約），系爭租約載明上
    訴人承租土地範圍包括桃園縣復興鄉○○○段42地號，面積
    0.2122公頃土地，同段42之42地號，面積0.0518公頃土地，
    同段22之9 地號面積0.1613公頃土地，同段22之10地號面積
    0.0283公頃土地，上開土地合計面積為0.4536公頃土地，上
    訴人依約須將上開土地作為造林之用，租賃期間自69年10月
    31日起至78年10月30日止，目前僅有桃園縣復興鄉○○○段
    42地號國有土地屬其管領範圍，依系爭租約第10條之約定可
    知，被上訴人於訂約之際已對上訴人於租約屆滿後得成立不
    定期租賃先為反對之意思，上訴人既未依約申請續租，是兩
    造間之租賃關係於78年10月30日租期屆滿後即已消滅，縱上
    訴人仍有繼續使用原承租之土地，亦不成立不定期租賃關係
    。然上訴人竟仍於租期屆滿後在上開42地號土地上如附圖所
    示(A)、 (E)、 (G)、 (H)部分土地上（下稱系爭土地），
    擅自設置溫室、苗圃等地上工作物，顯已違反系爭租約第12
    條及國有林事業區出租造林地管理要點（下簡稱出租造林地
    管理要點）第5 條第3 款之規定，是上訴人就系爭土地之使
    用亦不符合前揭出租造林地管理要點第9 條規定准予續租之
    要件。姑不論上訴人陳稱其父張廷友曾於48、55年與訴外人
    台灣農林股份有限公司（下稱農林公司）簽立茶園耕作合約
    及經營果園契約是否為真，然該2 份契約並未記載承租基地
    坐落何處，實無從得知與系爭土地關係為何？況上開租約既
    為張廷友與農林公司所簽立，亦顯與系爭租約無涉，遑論農
    林公司曾函復鈞院謂該公司並無土地出租予上訴人或該契約
    所載之其他人。又系爭土地早於張廷友與農林公司簽約之前
    ，即已登記在農林公司名下，自難認國家係為規避相關公地
    放領之規定而有違誠信原則。惟上訴人於系爭租約租期屆滿
    後，拒不將承租土地交還被上訴人，被上訴人並曾以大溪郵
    局第67號及第170 號存證信函通知上訴人自行拆除前揭溫室
    苗圃等地上工作物後，將該部分土地恢復造林後返還被上訴
    人，惟上訴人並未置理等語。為此，依民法第767 條前段及
    中段規定，訴請上訴人應將坐落於桃園縣復興鄉○○○段42
    地號土地上，如附圖所示 (A)、 (E )、 (G) 、(H)部分，
     面 積合計0.1874公頃之地上工作物全部拆除，並將該部分
    土地騰空返還被上訴人，並願供擔保，請准宣告假執行。答
    辯聲明：上訴駁回。
二、上訴人則以：系爭土地為國有，被上訴人為林務局之下轄機
    關，並非國家所撥交行使之直接機關，自不得代國家主張所
    有權人之地位，又森林法第12條之規定僅為求事務之分配，
    被上訴人既非系爭土地登記上之管理權人，自不得依此取得
    中央主管機關之法律上地位，原審未予詳究即認被上訴人有
    當事人能力，與法不合。被上訴人自承其曾將系爭土地出租
    與上訴人，而上訴人於租賃契約期滿後仍繼續使用原承租土
    地，被上訴人直至93年間始為反對之意思表示，則兩造就系
    爭租約所示之承租土地已然成立不定期租賃關係，上訴人係
    依租賃關係而占有即非無權占有。另桃園縣復興鄉○○○段
    42地號土地，早年係由上訴人之父張廷友向新竹縣政府承租
    ，嗣該土地於42年11月26日由農林公司任管理人，旋於同年
    12 月22 日移轉與農林公司，復於69年7 月10日再以名義更
    正為由回歸台灣省政府，並由被上訴人之機關任管理人，此
    舉實已剝奪承租人之權利，蓋因42年起實施耕者有其田及公
    地放領，42地號土地既為公有土地，依當時法令即應放領與
    承租人，然國家為規避關於公地放領之法令規定，而將該土
    地誤以撥接轉帳之方式轉讓予公司組織之農林公司，嗣於放
    領期限經過後再以前撥接轉帳為錯誤，而後由省政府接管之
    舉，有違民法第148 條規定之誠實信用原則至明。系爭土地
    係屬張廷友於48年1 月1 日及55年1 月1 日之農林公司接管
    時期分別向農林公司承租茶園及柑桔果園之數筆土地範圍內
    ，嗣由上訴人繼承使用，而上訴人並未變更使用土地之狀況
    ，雙方均未再有書面契約，農林公司亦未有反對之意思表示
    ，其與農林公司間顯然已成立不定期之租賃關係，上訴人所
    持有張廷友與農林公司之租約雖未有地號等記載，且經該公
    司以年代久遠無相關資料為由，未為具體答覆，惟自系爭租
    約內附之出租造林地內竹木保管承諾書中記載有柑桔及茶之
    株數及樹齡即可知該租賃關係69年10月31日成立之時，出租
    之土地上已有柑桔及茶存於其上，顯見張廷友向農林公司承
    租之土地即與系爭土地相同，又被上訴人機關就系爭土地之
    權源既係接管自農林公司，依買賣不破租賃之法則，兩造間
    應仍存有上述不定期租賃關係。另其在系爭土地上有耕作種
    植農作物，依法應有耕地三七五條例之適用，兩造間仍有租
    賃關係存在等語資為抗辯。並聲明：原判決廢棄。上開廢棄
    部分，被上訴人在第一審之訴其假執行之聲請均駁回。
三、本件不爭執事項：
 1、上訴人曾於69年10月31日與被上訴人之前身台灣省政府農林
    廳林務局竹東林區管理處簽定系爭租約，系爭租約載明上訴
    人承租土地範圍包括桃園縣復興鄉○○○段42地號，面積0.
    2122公頃土地，同段42之42地號，面積0.0518公頃土地，同
    段22之9 地號面積0.1613公頃土地，同段22之10地號面積0.
    0283公頃土地，上開土地合計面積為0.4536公頃土地，上訴
    人依約須將上開土地作為造林之用，租賃期間自69年10月31
    日起至78年10月30日止。
 2、上訴人迄今仍占有上開42地號土地上如附圖所示 (A)、 (E)
    、(G) 、 (H) 部分土地，面積合計0.1874公頃，並在其上
    設置溫室、苗圃等地上工作物。
四、法院之判斷：
 1、被上訴人主張桃園縣復興鄉○○○段42地號土地為國有土地
    ，而其為實際管領該42地號土地之機關，又附圖所示 (A)、
    (E) 、 (G)、 (H)部分，面積合計0.1874公頃土地上目前有
    上訴人設置之溫室、苗圃等地上工作物等情，業據其提出與
    所述相符之土地登記第2 類謄本為證，上訴人對此亦不爭執
    ，且有現場照片2 張為佐，復經原審至現場履勘屬實，製有
    履勘筆錄附於原審卷宗可稽。另有原審囑託桃園縣大溪地政
    事務所製作之土地複丈成果圖在卷可憑，是被上訴人此部分
    主張堪信真實。上訴人雖抗辯上開土地登記第2 類謄本上載
    明該土地之管理者為行政院農業委員會林務局，而非被上訴
    人，故被上訴人不得基於所有權人之地位對伊有所請求云云
    。惟查，國有財產撥給各地國家機關使用者，名義上雖仍為
    國有，實際上即為使用機關行使所有人之權利，故國家機關
    得代國家主張所有權人之權利（最高法院51年台上字第2680
    號判例可參），由此可知，實際管理該國有土地之機關即有
    代表國家主張所有權人之權利，故在認定何機關有權代表國
    家行使上述權利時，並非以土地登記謄本上之記載為據。本
    件被上訴人為行政院農業委員會之所屬機構，且係實際管領
    上開42地號土地者，揆諸上開說明，其以代表國家所有權人
    之地位，對上訴人行使物上請求權，即屬有據。是上訴人此
    部分抗辯自不足採。
 2、按當事人主張有利於己之事實者，就其事實有舉證之責，民
    事訴訟法第277 條前段定有明文。次按「以無權占有為原因
    ，請求返還所有物之訴，被告以非無權占有為抗辯者，原告
    於被告無權占有之事實，無舉證責任。被告應就其取得占有
    ，係有正當權源之事實證明之。如不能證明，則應認原告之
    請求為有理由。」（最高法院72年度台上字第1552號判決意
    旨可參）。是以本件被上訴人就系爭土地得代國家行使所有
    權乙節，已如前述，則上訴人自應就伊所有設置之溫室苗圃
    等地上工作物坐落系爭土地上具有正當權源之事實加以舉證
    。
 3、繼按民法第451 條所定出租人於租期屆滿後須即表示反對之
    意思，始生阻止續租之效力。意在防止出租人於租期屆滿後
    ，明知承租人就租賃物繼續使用收益而無反對之表示，過後
    忽又主張租賃關係消滅，使承租人陷於窘境而設，並非含有
    必須於租期屆滿時，始得表示反對之意義存在。故於訂約之
    際，訂明期滿後絕不續租，或續租應另訂契約者，仍難謂不
    發生阻止續約之效力（最高法院55年台上字第276 號判例可
    參）。本件上訴人抗辯兩造間簽立之租賃契約屆期後，伊仍
    有使用原承租土地（含附圖所示之A 、E 、G 、H 四部分土
    地在內），被上訴人迄至93年間始對伊為反對之意思表示，
    故兩造間已存有不定期租賃關係。況且系爭土地係屬伊之父
    親張廷友於48年1 月1 日及55年1 月1 日向農林公司承租之
    數筆土地範圍內，嗣由上訴人繼承使用上開承租土地，在租
    期屆滿後，農林公司亦未向伊為反對之意思表示，任由上訴
    人繼續使用，足認上訴人與農林公司間亦有不定期租賃關係
    云云。經查，依被上訴人提出之系爭出租造林契約書第10條
    約定，契約期滿林木採伐後，承租人如需繼續租用，應依台
    灣省國有森林用地出租造林辦法第13條規定，於租約屆滿前
    3 個月聲請林務局續租，逾期視為放棄。可知被上訴人於訂
    約之際已對上訴人租約屆滿後得成立不定期租賃先為反對之
    意思，上訴人既未依約聲請續租，則依系爭出租造林契約書
    所示，兩造間之租賃關係至78年10月30日租期屆滿後即已消
    滅，縱使上訴人仍有繼續使用原承租之土地，亦不成立不定
    期租賃關係。次查，依上訴人提出由張廷友與農林公司簽立
    之茶園耕作合約第3 條及合作經營果園契約第2 條分別記載
    ：本耕作合約有效期間自48年1 月1 日起至53年12月31日止
    ，計6 個年，期間屆滿經雙方協議得另訂新約，惟應在期間
    屆滿1 個月前獲得協議；本契約有效期限暫定為15年，自55
    年1 月1 日起至69年12月31日止，期限屆滿時，如經雙方同
    意，得續訂新約。由此可知，除非上訴人與農林公司有另訂
    租約，否則雙方間之租賃關係並不會在期限屆滿後，因上訴
    人繼續使用承租土地而成立不定期租賃契約。又上訴人已自
    陳除上開2 份茶園耕作合約及合作經營果園契約外，伊或張
    廷友未再與農林公司為換約動作，故伊與農林公司之租賃關
    係亦已屆期消滅。況且，上開2 份茶園耕作合約及合作經營
    果園契約中並未見承租土地之詳細地號，自難認與系爭土地
    間有何關連性，是上訴人抗辯兩造間目前仍有不定期租賃關
    係存在云云，委無可採。
 4、末按依耕地三七五減租條例所成立之耕地租佃，所承租之土
    地應以土地法第106 條所規定之農地為限。倘成立租賃關係
    之始，係承租非農地供耕作之用者，其出租人與承租人間之
    關係，應依民法關於租賃之規定，而無耕地三七五減租條例
    之適用。又土地法第106 條第1 項所稱農地，參照同條第2
    項之立法精神，應包括漁地及牧地在內。承租他人之非農、
    漁、牧地供耕作之用者，既非耕地租用，自無耕地三七五減
    租條例規定之適用（最高法院91年度台上字第2628號判決意
    旨及88年台上字第1 號判例可參）。上訴人抗辯伊在系爭土
    地上有耕作種植農作物，依法應有耕地三七五減租條例之適
    用，兩造間仍有租賃關係存在云云。查依被上訴人提出之土
    地登記第2 類謄本所示，系爭土地所屬之桃園縣復興鄉○○
    ○段42地號土地之地目為「林」，使用分區為「山坡地保育
    區」，參以上訴人提出之土地登記謄本上亦載明上開42 地
    號土地為「林」，足徵上訴人向農林公司或被上訴人承租之
    土地並非屬於土地法第106 條所規定之農地，易言之，系爭
    土地並不屬於耕地三七五減租條例之適用範圍，是上訴人此
    部分抗辯於法不合，即難採信。
 5、上訴人復抗辯桃園縣復興鄉○○○段42地號土地，係由張廷
    友早年向新竹縣政府承租，嗣該土地於42年11月26日由農林
    公司任管理人，於42年12月22日將該土地移轉與農林公司，
    復於69年7 月10日再以名義更正為由回歸台灣省政府，並由
    被上訴人之機關任管理人，此舉已剝奪承租人之權利，蓋因
    42 年 起實施耕者有其田及公地放領，上開土地既為公有土
    地，依當時法令即應放領與承租人，然國家為規避關於公地
    放領之法令規定，而將該土地轉讓與農林公司，此舉有違民
    法第14 8條規定之誠實信用原則云云。然查，張廷友係分別
    於48年1 月1 日及55年1 月1 日與農林公司簽定茶園耕作合
    約及合作經營果園契約，有該2 份契約書在卷可憑，而上開
    42 地 號土地係於42年12月間以劃撥轉帳方式登記至農林公
    司名下，顯見張廷友與農林公司簽立上開2 份契約時，上開
    42地號早已登記在農林公司名下，自難認定國家係為規避相
    關公地放領之規定，而將該土地轉讓與農林公司，是上訴人
    此一抗辯亦乏所據，不足採信。
 6、綜上所陳，被上訴人為系爭土地管理機關行政院農業委員會
    所屬機構，而上訴人並無合法之占有權源，則被上訴人本於
    民法所有物返還請求權之法律關係，訴請上訴人將坐落於桃
    園縣復興鄉○○○段42地號土地上，如附圖所示之系爭A 、
    E 、G 、H 部分土地，面積合計0.1874公頃之地上工作物全
    部拆除，並將該部分土地騰空返還被上訴人，洵屬正當，應
    予准許。原審為上訴人敗訴之判決，並無不合。上訴意旨指
    摘原判決不當，求予廢棄改判，為無理由，應予駁回。
五、據上論結，本件上訴為無理由，依民事訴訟法第436 條之1
    第3項 、第449 條第2 項、第78條，判決如主文。
中　　華　　民　　國　　96　　年　　5 　　月　　31　　日
                民事第三庭  審判長法　官　潘進柳
                                  法　官　張益銘
                                  法　官　陳清怡
上列正本證明與原本無異
如對本判決上訴，須於判決送達後20日內向本院提出上訴狀，同
時表明上訴理由；如已於本判決宣示後送達前提起上訴者，應於
判決送達後10日內補具上訴理由（均須按他造當事人之人數附繕
本）。
中　　華　　民　　國　　96　　年　　5 　　月　　31　　日
                                  書記官　王羽潔
